【裁判字號】    98,再易,4
【裁判日期】    981223
【裁判案由】    請求確認土地所有權登記請求權存在聲請再審
【裁判全文】
福建高等法院金門分院民事判決          98年度再易字第4號
再審原告    甲○○
再審被告    陸軍馬祖防衛指揮部
法定代理人  乙○○
訴訟代理人  李志澄律師
上列當事人間請求確認土地所有權登記請求權事件，再審原告對
於中華民國98年7月15日本院97年度再易字第1號確定判決提起再
審之訴，本院判決如下：
    主  文
再審之訴駁回。
再審訴訟費用由再審原告負擔。
    事實及理由
一、本件再審被告法定代理人原為鄭德美，惟於98年10月1 日變
    更為乙○○，有國防部98年9月29日國人管理字第098001343
    3 號令在卷可按，再審被告並於98年11月24日具狀陳明承受
    訴訟，經核並無不合，應先敘明。
二、
甲、本件再審原告主張略以：
（一）本院97年度再易字第1 號確定判決（下稱「原確定再審判
      決」）認為民法第944 條明定「占有人，推定係以所有之
      意思，而善意、和平及公然占有。」，因此伊之父王嫩犬
      於民國（下同）30年間起在連江縣北竿鄉○○段438 地號
      土地（下稱系爭土地）上占有耕作，即應推定係基於所有
      之意思為占有。惟該判決卻另認依民法第770 條規定，而
      主張時效取得者，除須係基於所有之意思而善意占有之外
      ，尚須其占有之始為無過失，始能成立。而民法第944 條
      第1 項僅就「以所有之意思而善意占有」，設有法律上推
      定之規定，至於占有之始是否為「無過失」，則不在推定
      之列，即應由主張時效取得者負舉證責任。並以伊父王嫩
      犬繼續占有系爭土地之期間未滿20年，復無法舉證證明其
      占有系爭土地之始為無過失，再審原告主張以時效取得系
      爭土地，不符民法第770條或第769條規定為唯一理由，駁
      回該再審之訴。惟原確定再審判決既認定伊父善意占有系
      爭土地之初，係基於「自信或誤信有權利而占有」，卻又
      以「再審原告明知系爭土地原為未登記之土地，應屬無主
      ，仍加以占有使用，即非自信或誤信有權利占有」，其前
      後理由已有重大矛盾。
（二）又伊父長年在系爭土地耕作，至45年間遭軍方強占時止，
      伊父自始即認系爭土地屬其所有，且該土地四鄰耕作之人
      亦相互肯認對方係耕地之地主，此等情形於馬祖地區早年
      未設立土地登記機關時甚為普遍。且伊父僅係因不識字，
      而未注意民法物權編施行法第8 條及時效取得之規定，惟
      從未懷疑其是否為無權占有，並無過失可言。
（三）伊父於少年時即繼受先祖王麻銅，於系爭土地耕種，至45
      年間始被軍方強占，伊本得依民法第769 條規定主張時效
      取得，僅因馬祖地區長期實施戰地政務，未辦理土地總登
      記。嗣伊於戰地政務終止後向連江縣地政事務所申請測量
      系爭土地，卻遭拖延12年之久，以致系爭土地四鄰之年長
      鄉親多已仙逝或重病，無法舉證占有之情形，始不得不主
      張民法第770 條之短期時效取得。惟於王嫩犬占有系爭土
      地耕種期間，從無人出面爭執其權利，則王嫩犬縱然注意
      ，亦不可能知悉或懷疑其係無權占有。原確定再審判決未
      予審酌，認定事實顯有錯誤，導致判決理由矛盾及適用法
      律錯誤。
（四）伊係不服本院96年度上易字第10號確定判決（下稱「原確
      定判決」）以伊不能證明王嫩犬係以「所有之意思」占有
      系爭土地為由，駁回伊之訴而對之提起再審之訴。至於伊
      父占有之始有無過失，未經兩造聲明不服，則原確定再審
      事件之辯論及裁判應以伊不服部分為限。惟原確定再審判
      決卻另以伊未聲明不服之突擊性理由，駁回伊之再審之訴
      ，違背民事訴訟法第503 條規定。從而，原確定再審判決
      適用法律顯有重大違誤，為此依民事訴訟法第496條第1項
      第1 款規定，求為１、廢棄原確定再審判決及原確定判決
      。２、確認伊就系爭土地所有權登記請求權存在。（至於
      原確定再審判決駁回再審原告請求確認同段495、495-1、
      495-2、495-3等4 筆地號土地所有權登記請求權部分，非
      屬本件再審之訴之範圍）
乙、再審被告未提出任何聲明或陳述。
三、經查：
（一）按再審之訴顯無再審理由者，得不經言詞辯論，以判決駁
      回之，民事訴訟法第502條第2項定有明文。
（二）按民事訴訟法第496條第1項第1 款所謂確定判決適用法規
      顯有錯誤之再審事由，係指依第二審判決所確定之事實而
      為之法律上判斷，有適用法規顯有錯誤之情形為限，並不
      包括確定判決認定事實錯誤之情形在內（最高法院63年台
      上字第880 號、71年度台再字第30號判例參照）。至於確
      定判決不備理由或理由前後矛盾，並非其理由與主文互有
      矛盾者，亦非屬民事訴訟法第496條第1項所列得提起再審
      之訴之理由（最高法院78年台再字第31號判決意旨參照）
      。又再審之訴訴訟程序，準用各該審級訴訟程序之規定，
      民事訴訟法第505 條定有明文。且再審之訴，實質上為前
      訴訟程序之再開或續行，如向原第一審或第二審法院提起
      再審之訴，而應行言詞辯論者，法院應按前訴訟言詞辯論
      終結時之程序續行辯論，當事人兩造在前程序所為訴訟行
      為之效力，不因再審之訴為形式上之新訴而受影響（最高
      法院68年台上字第764號判例意旨參照）。
（三）次按以所有之意思，10年間和平繼續占有他人未登記之不
      動產，而其占有之始為善意並無過失者，得請求登記為所
      有人，為民法第770 條所明定。其所謂善意占有，乃指占
      有人自信（包括誤信）有權利占有而言；至所謂無過失，
      則指雖為善良管理人之注意，仍不知自己係無權利，如予
      相當注意即可知或懷疑其為無權利，而欠缺此種注意者，
      則為有過失。從而，占有之始是否善意而不知無權利，與
      其不知有無過失，仍屬兩事。又占有人推定係以所有之意
      思，善意、和平及公然占有，民法第944條第1項定有明文
      。因此，應由主張占有人非以所有之意思而善意占有者應
      負舉證責任。惟占有人占有之始是否為「無過失」，則不
      在同條項推定之列，仍應由主張有利事實之占有人負責舉
      證。從而，本件原確定再審判決認為原確定判決僅以再審
      原告未舉證證明其就系爭土地自始係以所有之意思而占有
      ，即認再審原告不得主張民法第770 條之取得時效，其適
      用民法第944條第1項之規定固然有誤。惟再審原告既無法
      證明其占有土地達20年以上，不能依民法第769 條規定主
      張時效取得系爭土地；至其繼續占有之期間雖已逾10年，
      惟亦未就民法第770 條所定占有之始為無過失之要件事實
      ，舉證以實，亦無從主張短期時效取得系爭土地所有權，
      其適用法律，並無違誤。再審原告主張原確定再審判決認
      定伊父係自信有權利而善意占有系爭土地，受法律推定之
      保護，又認伊父占有系爭未登記土地為有過失，其判決理
      由尚有矛盾云云，顯未辨明善意占有與占有無過失之區別
      ，已非可採。況且，判決理由矛盾，亦非適法之再審理由
      ，已如前述，再審原告執此請求再審，亦非有據。
（四）至於再審原告另主張伊父王嫩犬於系爭土地耕作期間，四
      鄰均承認該地為其權利，伊父占有之始並無過失云云，核
      係指摘系爭確定再審判決認定事實錯誤，不得據為再審之
      事由。且再審原告之父占有之始是否為無過失，固非再審
      原告於該再審事件所主張之再審事由，惟查上開再審事件
      ，既認原確定判決確有再審理由，而行言詞辯論，則依前
      開說明，即應依前程序言詞辯論終結時之狀態而續行其辯
      論程序，則依當時之訴訟程度所得提出之攻擊防禦方法，
      當事人仍得主張之，並非僅以與再審事由有關者為限。而
      再審被告於上開再審事件中，已多次於準備書狀及言詞辯
      論時主張再審原告應證明其父於占有系爭土地之初為無過
      失等語（見原確定再審案卷第70頁、239頁、267頁），而
      再審原告就此爭點亦已為辯論（見同卷第47頁反面、73頁
      、103頁、114頁至115頁、157頁、172頁至173頁、217 頁
      、239 頁），則再審原告復主張原確定再審判決以上述理
      由，維持原確定判決，有違民事訴訟法第503 條之規定云
      云，亦無理由。
四、據上論結，本件再審之訴顯無再審理由，依民事訴訟法第
    502條第2項、第78條，判決如主文。
中    華    民    國    98    年    12   月    23    日
                    民事庭審判長法  官  滕允潔
                                法  官  李文福
                                法  官  黃麟倫
以上正本證明與原本無異。
不得上訴。
                                書記官  洪國輝
中    華    民    國    98    年    12   月    23    日

司法院資訊處製作；財團法人民間司法改革基金會備份。
